【裁判字號】    92,再,2
【裁判日期】    920617
【裁判案由】    給付保險金
【裁判全文】
臺灣高等法院臺南分院民事判決  九十二年度再字第二號  Ｊ
      再審  原告  乙  ○  ○
      訴訟代理人  嚴  庚  辰  律師
                  徐  漢  堂  律師
      再審  被告  新光人壽保險股份有限公司
      法定代理人  甲  ○  ○
      訴訟代理人  丙  ○  ○
右當事人間請求給付保險金事件，再審原告對於中華民國九十一年十月十五日本院九
十一年度保險上字第四號確定判決提起再審，本院判決如左：
      主      文
再審原告之訴駁回。
再審訴訟費用由再審原告負擔。
      事      實
甲、再審原告方面：
一、聲明：求為判決：(一)原確定判決廢棄。(二)再審被告應給付再審原告新台幣（下同
    ）七百八十萬八千元，及自民國（下同）八十九年十二月十五日起至清償日止，
    按年息百分之十計算之利息。(三)再審及前審訴訟費用均由再審被告負擔。
二、陳述：
（一）查「當事人發見未經斟酌之證物或得使用該證物者。但以如經斟酌可受較有利
      益之裁判者為限。」為得提起再審之訴理由之一，民事訴訟法第四百九十六條
      第一項第十三款訂有明文。緣鈞院九十一年度保險上字第四號確定判決（下稱
      前審判決）之審理法院（下稱原審法院）就再審原告之財力狀況之質疑，乃本
      件何以遽判再審原告敗訴之重要原因，雖再審原告亦已再三提出各種證據如不
      動產數筆、保險期間長達十數年均未曾拖欠過保費等說明，惟於前審判決則含
      混認定係「所剩無幾」之財產，惟再審原告尚有如附件所示之財力（包括在訴
      訟期間又購買兩輛汽車），顯見再審原告並非無資力之人，否則何以能持續購
      置財產？由此即可推斷法院對再審原告財力不足負擔保費之認定，堪屬有誤，
      且由於該附件係屬在前審判決時尚未發現且未經過原審法院斟酌之證物，一旦
      經過斟酌必得審認再審原告資力可負擔保費無疑，從而必可受到較有利益裁判
      ，爰依民事訴訟法第四百九十六條第一項第十三款提起再審。
（二）況者，本件保險金之請求，原以審酌再審原告受傷是否屬於意外、保險是否尚
      屬有效為限，其餘均與請求權及要件事實無關，惟原審法院不圖探究本件是否
      意外，甚至再審原告幾次申請勘驗、把前審裁板機搬到法庭，陳請法院操作勘
      驗後即知詳情（第一審法院在親自操作後，就完全認同再審原告之理由），原
      審法院也是不屑一顧，就事發經過真係憑空想像；原審法院對要件事實不理不
      睬，反而在無關請求權要件之點大作文章，豈有是理？或另有隱情？豈能謂適
      法判決？
（三）次查「適用法規顯有錯誤」，亦為民事訴訟法第四百九十六條第一項第一款得
      據為提起再審之理由。詳核前審判決顯然有下列適用法規錯誤之處：
    1.查「法院於調查證據時，應將訴訟有關爭點曉諭當事人」，民事訴訟法第二百
      九十六條之一定有明文，就此明揭法院負有爭點曉諭義務。本件程序進行中，
      原審法院態度極盡消極散漫之能事，準備程序中更從未曉諭兩造  究竟本件有
      何爭點，旋即辯論終結逕行宣判，再審原告甚感錯愕，是除使再審原告受有突
      襲性裁判外，原審法院違反前開爭點曉諭義務，已有判決適用法規不當之違背
      法令。
    2.「審判長應注意令當事人就訴訟關係之事實及法律為適當完全之辯論。」、「
      審判長應向當事人發問或曉諭，令其為事實上及法律上陳述、聲明證據或為其
      他必要之聲明及陳述；其所聲明或陳述有不明瞭或不完足者，應令其敘明或補
      充之。」，此民事訴訟法第一百九十九條第一項、第二項規定，在民國九十年
      三月二十日民事庭總會決議不再援用最高法院七十一年度台上字第二八○八號
      判例後，法院明確負有就訴訟為積極闡明之義務無疑。前審判決乃以再審原告
      投保動機不正、資力不足及事故經過交代不合理為得心證之理由，惟就此三點
      原審法院於訴訟程序進行中俱未命再審原告為必要之聲明或陳述，就原審認定
      與第一審判決不同之處亦未令再審原告得有適當完全辯論之機會，且對再審原
      告陳述有何不明或不足之處全未令補正，致使再審原告無從得知原審法院所認
      本件訟爭之重點為何、心證重點為何，更無法對原審法院心證不利處提出有利
      舉證，原審法院疏未為積極闡明致使上訴人程序權利之行使受有妨礙，原審顯
      有違背闡明義務及適用上開闡明法規不當之違背法令，至為灼然。
    3.又查「法院依調查證據之結果，雖得依自由心證，判斷事實之真偽，但其所為
      之判斷如與經驗法則不符時，即屬於法有違」，最高法院六十九年度台上字第
      七七一號判例著有明文。前審判決認定再審原告動機不正之據，僅有再審被告
      單方臆測為基，經驗上即有可疑；而再審原告因夫喪子小，深感人生無常，為
      求保障遂訂理財計畫為二，即購屋置地以保值，投保兼顧儲蓄、保障，期間長
      達十餘年一以貫之，至因親友遊說，復以目睹九二一集集大地震後，災民屋倒
      人亡尚背鉅額房屋貸款之慘況，始以投保為主；另再審原告為求徹底保障更將
      家中成員如子、媳等分列各保險契約之被保險人及受益人，所保險種並非一般
      約滿領回現金之類別，屬約滿免繳保費但仍依約續行提供保障之人壽險；至於
      民國八十九年五月間投保較多乃為請各家保險公司業務員幫忙拓展家具業務，
      應允該等業務員主動要保之商業互惠模式所致，並非再審原告主動投保，是凡
      此種種足證再審原告已將投保過程、動機詳為舉證說明，詎料前審判決竟對前
      開事實視而不見，亦未說明何以不採之理由，其漠視之程度在經驗上即無得取
      信於人之餘地，故原審法院所謂上訴人動機不正之認定不知何憑，顯與經驗法
      則不符，原審判決自有不合最高法院六十九年度台上字第七七一號判例之違背
      法令。
    4.再查，原審法院若認再審原告前開投保過程、動機所述有不可採之處，亦應傳
      訊相關人證以澄清，例如當初與再審原告接觸之保險業務員是否確有參與再審
      原告所辦之建材說明會？再審原告是否基於互惠方行投保？是否為業務員主動
      要保等，不料原審法院均無傳訊之舉，亦疏未闡明，即完全不採再審原告之陳
      述，已有調查證據未盡及違背闡明義務之違背法令；抑有進者，再審原告投保
      時均坦誠告知業務員，再審原告已投保額不少，是否准保請斟酌，再審被告並
      未否認，惟原審法院就此竟置而不論，更無憑無據、未為任何調查即片面認定
      再審原告並未將重複投保事實據實告知其他保險人，原審判決有不備理由之當
      然違背法令，明若觀火。
    5.另查，依民事訴訟法第二百八十二條已得推定之事實，若欲推翻即應由對造負
      舉證責任，方合舉證責任分配法理。最高限額抵押權之最高額並非抵押人之實
      際借款額，原審法院疏未查明再審原告實際借款額遠較設定之最高額為少，更
      忽視再審原告十餘年來陸續購買多筆精華地段房屋土地之資力，及不論保費多
      寡均依約繳清未曾遲延之事實，而得推定再審原告財力充足之證據，反僅以空
      言臆測認定再審原告財力不足支應保費，復未令兩造就再審原告財力詳為攻防
      ，更未命再審被告依舉證責任分配法理舉證再審原告財力不足，足見前審判決
      除有認定事實不依證據及調查未盡之違背法令外，亦有違上引法條之意旨及舉
      證責任之分配法理，實有適用法規不當之違背法令。
    6.末查，本件事故乃因再審原告為裁製隔熱木板，操作裁板機時不慎未對準所致
      ，當時再審原告姿勢確為側身面對切割機器、單手握把手開關並以赤腳踏平木
      板以利切割，此業經第一審法官親往事發現場詳為勘驗確定，更有國立成功大
      學醫學院之鑑定報告足資佐證，再審被告亦對上開勘驗筆錄及鑑定報告均不爭
      執而得肯認為真；詎料，原審法院對因上開勘驗所得證據未附何等證據即空言
      全盤否認，復僅以臆測之語而不採鑑定報告，前審判決理由中對事發經過之認
      定更純為法院單方想像，即完全未憑事證，顯有認定事實不依證據且反於證據
      之違背法令；進一步言，原審法院若欲推翻上開勘驗筆錄及鑑定報告，應親為
      勘驗操作機器，方能得知：正面面對裁板機確有視覺上逼迫危險，也必無法將
      木板踏實或按實；且單手握持把手開關甚屬順手；又裁板機切速甚快、接口距
      基檯甚近，下壓時稍一不慎即有切斷危險；還因基檯不大，須側身以赤腳踏實
      方能固定木板；且裁板機開動力道極為猛烈，即使放開把手切斷電源，仍因剩
      餘動力而致鋸齒強勁轉動甚久；況鋸齒甚利，就硬木板之切割平滑無礙，血肉
      之軀又何足能當；而再審原告更搬裁板機到庭並當庭要求原審法院勘驗（亦可
      調原審錄音帶參聽），詎原審法院並未實際操作並調查兩造所主張者何者符合
      事實，即以臆測之詞認定再審原告受傷絕非裁板機所致，益證原判決顯有未盡
      調查證據及認定事實不依證據之違背法令。何況，原審法院從未親身勘驗調查
      ，如何得知：以上訴人側身姿勢，根本不利操作？如何得知裁板機無法切割出
      平整切線？原審法院非專業電工，如何得知該裁板機電動鋸齒之特性與鑑定報
      告結果不符？兩造已共認之事證，何以完全不採？由此益證前審判決忽略卷證
      、率爾空言，確有調查未盡、認定事實不依證據而不備理由及適用法規不當之
      當然違背法令，昭若日月。綜上，前審判決適用法規顯有錯誤處不僅多達六處
      ，且多有不可思議之違背程度，至為明顯。
（四）再就投保動機而言：
    1.按當事人發現未經斟酌之證物或得使用該證物，且如經斟酌可受較有利益之裁
      判者，得提起再審之訴，民事訴訟法第四百九十六條第一項第十三款訂有明文
      。查原審判決以再審原告敗訴重要原因之一，乃認再審原告密集投保、可見投
      保動機不正；然而，若再審原告之所以投保，均係各家保險公司業務員主動要
      求、而非再審原告主動要保，本無投保動機不正之問題，蓋在被動投保，根本
      不可能是再審原告憑一己動機主動而為，即無事先計畫、動機不正可言。查再
      審原告於另案（就同一事實起訴國泰人壽公司等人，繫屬案號為嘉義地方法院
      九十一年度保險字第五號）中，當初與再審原告接觸之各家保險公司業務員獲
      傳到庭，就再審原告投保原因詳為訊問，渠等概證稱都是保險公司業務員主動
      要保，如：「（再審原告）希望我幫她推銷廚具，我就利用這機會向她推銷保
      險、」、「（請求訊問證人是何人主動要保。）答：是我（業務員）。」、「
      （國泰訴代請求訊問有無幫再審原告推銷廚具成功過。）答：有的。」，以上
      證詞當庭兩造均稱無意見；又如：「再審原告有要求我幫她推銷廚具，我有答
      應，便向她推銷保險，因為她先生過世時有領到保險金，她對保險有概念，本
      件是我主動要保的、」等，皆與再審原告所述相符，足證再審原告投保原因均
      為保險公司業務員主動要保，是再審原告既為被動投保，實無以不正動機投保
      之情，從而原審判決就此認定：「投保動機並不純正」，顯與上開事證不合。
    2.次查上開保險公司業務員向再審原告主動要保之事證，乃存於原審辯論終結前
      之事實，該事證在經過法庭正式訊問而顯現為證詞之前，再審原告並不知有此
      證詞；既該事證足以推翻原審判決就再審原告投保動機不正之認定，又未經原
      審判決斟酌，則再審原告發現此項未經斟酌之有利事證提起再審之訴，應屬有
      理。
    3.況查，大法官會議解釋第一百七十七號明示：「確定判決消極的不適用法規，
      顯然影響裁判者，自屬民事訴訟法第四百九十六條第一項第一款所定適用法規
      顯有錯誤之範圍。」；而依民事訴訟法第二百九十六條之一第一項：「法院於
      調查證據前，應將訴訟有關之爭點曉諭當事人。」所揭示之曉諭義務，以及同
      法第一百九十九條、第一百九十九條之一關於法院應使當事人為適當完全辯論
      及舉證之闡明義務等強行法律，均屬法院審理應適用之法規。查再審原告投保
      動機是否不正，既為原審判決重要爭點之一，原審即負有曉諭並闡明之義務，
      尤其原審若欲為與原一審判決相反之認定，因對訴訟結果具重大影響，該曉諭
      並闡明之義務更屬必然；惟遍查原審判決，並無一字一句提及再審原告之投保
      動機，遑論曉諭為爭點，其應曉諭爭點而未曉諭已有違背法令之不當；而原審
      推翻原一審之認定及得心證之原因，更未見原審曾有一語稍為闡明，未令兩造
      各為主張辯論，足見原審判決違背該曉諭並闡明之義務，灼然至明。因是，原
      審判決消極不適用上開強行法規而有違程序義務，實屬適用法規顯有錯誤，依
      民事訴訟法第四百九十六條第一項第一款亦得提起再審之訴。
    4.復查，民事訴訟之基本法理在保障兩造之程序權，法院並應曉諭爭點、公開心
      證，俾便當事人能針對而各盡心力提出事證，並免遭受突襲性裁判，此有民事
      訴訟法近年修法理由及總說明，及各重要修正條文立法理由（如第二百九十六
      條之一）可稽。是因原審判決上開第三點之疏誤，致使再審原告誤以為原審判
      決對投保動機之認定，亦與原一審判決相同，致未能提出有利事證而蒙受不利
      認定，使再審原告甚感錯愕；就此，原審判決完全剝奪再審原告之程序權，所
      為判決顯屬突襲性裁判，足證原審判決未適用前提基本法理，自屬適用法規顯
      有錯誤，提起本件即屬有據。
    5.抑有進者，再審原告本都只是投保壽險為主約，俾能兼顧儲蓄保障，嗣經保險
      公司業務員憑三吋不爛之舌勸以為求周全云云，方另附加投保重大疾病險、健
      康險、住院險及意外險等附約，且再審原告投保經歷迄約二十年之久均一以貫
      之，在在均與專門投保意外險為主約之流相去甚遠；蓋再審原告單純認為，投
      保不但在保險期間內享有保障，且期滿時或可免繳保費續得保障，或可附加較
      銀行利率為高之利息而整筆領回，遠比放在銀行划算，是投保動機甚為正當合
      理，顯見原審「一竿子打翻一船人」臆測再審原告投保動機不正，即有未當。
（五）原審判決亦有判決理由與主文顯有矛盾之再審事由：
      查民事訴訟法第四百九十六條第一項第二款明定，判決理由與主文顯有矛盾者
      ，亦准許提起再審之訴。查原審判決認定，再審原告受傷是否源於意外為重要
      爭點，而原審判決理由（第十八頁）並認為：「被上訴人（即再審原告）主張
      受有左腳五指全部截斷之傷害」，則依前審保險契約第八條第二款：「要保人
      、被保險人之故意行為。」，乃除外不賠之要件，亦即若要保人（被保險人）
      所受之傷是因意外，保險公司即應理賠，可見若認再審原告受傷係出於故意，
      再審被告自應負舉證之責；嗣再審被告始終未能主張舉證是再審原告出於故意
      之行為，自不能認係再審原告故意致傷；是以再審原告受傷乃出於意外即屬可
      信，且原審判決亦認：「堪信真實。」。從而，再審原告因意外受傷主張應得
      保險理賠，實屬當然之理，詎原審判決主文諭知：廢棄原判決並駁回再審原告
      之訴，即認再審原告傷害非意外所致，故原審判決理由與主文之矛盾，甚為明
      顯，實應准予再審以期糾正。
（六）又就再審原告財力而論：
      查再審原告雖因訴訟支出達數十萬元，惟仍能陸續購置汽車二輛，且僅以今年
      一至三月再審原告應繳之保費一百餘萬元，亦已全數繳清（與鄉內其他村民向
      再審原告借款所立之本票影本，均請見附件二），是原審判決認再審原告財力
      不足支付保費與事實不符；另再審原告設定抵押，乃因友人苦苦哀求幫忙度難
      關下，再審原告答應後才設定物保，再審原告並非借錢之人，惟原審判決疏未
      查證遽認再審原告借款甚多、不動產價值所餘尚少云云，亦與事實有違，足見
      原審判決之認定實甚為草率而有重大違誤，衡情，應許提起再審之訴。
三、證據：財力資料明細、筆錄、單據各一份、投保明細六份（均影本）。
乙、再審被告方面：
一、聲明：求為判決：(一)再審之訴駁回。(二)再審訴訟費用由再審原告負擔。
二、陳述：
（一）再審原告於再審聲請狀中主張其「尚有如附件所示財力（包括在訴訟期間又購
      買兩輛汽車）」，並以此認係符合民事訴訟法第四百九十六條第一項第十三款
      之再審事由。惟查，再審原告所提之財力證明，除購買汽車外，均已在原審中
      提出，並非未經斟酌。又所謂當事人發見未經斟酌之證物，係指前訴訟程序之
      事實審言詞辯論終結前已存在之證物，因當事人不知有此，致未經斟酌，現始
      知之者而言（最高法院二十九年上字第一○○五號判例參照）。再審原告並非
      於原審言詞辯論終結後，始「發見」該證物（財力證明），並不符合民事訴訟
      法第百九十六條第一項第十三款規定之要件，再審原告之再審之訴顯不合法。
（二）另再審原告主張原審判決有「適用法規顯有錯誤」之事由，認係有民事訴訟法
      第四百九十六條第一項第一款之再審事由。惟查，原審判決適用法規並無錯誤
      ，又再審原告就原審判決以「適用法規顯有錯誤」為由提起上訴第三審，亦遭
      第三審最高法院以九十二年度台上字第一四二號裁定駁回，亦可見原審判決適
      用法規並無錯誤。綜上，再審原告之訴顯無理由。
丙、本院依職權調閱台灣嘉義地方法院九十年度保險字第四號全案卷及本院九十一年
    保險上字第四號民事卷。
      理      由
一、本件再審原告起訴主張：伊雖因訴訟支出達數十萬元，惟仍能陸續購置汽車二輛
    ，且僅以今年一至三月渠應繳之保費一百餘萬元，亦已全數繳清，另再審原告設
    定抵押，乃因友人苦苦哀求幫忙度難關下，再審原告答應後才設定物保，再審原
    告並非借錢之人，是原確定判決認再審原告財力不足支付保費與事實不符。起訴
    狀附件之財力資料明細係屬在前審判決時尚未發現且未經過原審法院斟酌之證物
    ，一旦經過斟酌必得審認再審原告資力可負擔保費無疑，從而必可受到較有利益
    裁判，另再審原告之所以投保，均係各家保險公司業務員主動要求，而非再審原
    告主動要保，本無投保動機不正之問題，保險公司業務員向再審原告主動要保之
    事證，乃存於原審辯論終結前之事實，該事證於另案嘉義地方法院九十一年度保
    險字第五號案件審理中經過法庭正式訊問而顯現為證詞之前，再審原告並不知有
    此證詞；既該事證足以推翻原審判決就再審原告投保動機不正之認定，又未經原
    審判決斟酌，則再審原告發現此項未經斟酌之有利事證提起再審之訴，應屬有理
    ，爰依民事訴訟法第四百九十六條第一項第十三款提起再審。又再審原告投保動
    機是否不正，既為原確定判決重要爭點之一，法院即負有曉諭並闡明之義務，尤
    其原確定判決若欲為與原一審判決相反之認定，因對訴訟結果具重大影響，該曉
    諭並闡明之義務更屬必然；乃原確定判決法院未令兩造各為主張辯論，足見原確
    定判決法院違背該曉諭並闡明之義務，又因原確定判決此點之疏誤，致使再審原
    告誤以為原確定判決對投保動機之認定，亦與原一審判決相同，致未能提出有利
    事證而蒙受不利認定；就此，原確定判決完全剝奪再審原告之程序權，所為判決
    顯屬突襲性裁判，自屬適用法規顯有錯誤。原審判決消極不適用強行法規而有違
    程序義務，實屬適用法規顯有錯誤，依民事訴訟法第四百九十六條第一項第一款
    亦得提起再審之訴。又判決理由與主文顯有矛盾者，亦得提起再審，原審判決認
    定，再審原告受傷是否源於意外為重要爭點，而原審判決理由並認為：「被上訴
    人（即再審原告）主張受有左腳五指全部截斷之傷害」，則依保險契約第八條第
    二款：「要保人、被保險人之故意行為。」乃除外不賠之要件，亦即若要保人（
    被保險人）所受之傷是因意外，保險公司即應理賠，可見若認再審原告受傷係出
    於故意，再審被告自應負舉證之責；嗣再審被告始終未能主張舉證是再審原告出
    於故意之行為，自不能認係再審原告故意致傷；是以再審原告受傷乃出於意外即
    屬可信，且原審判決亦認：「堪信真實」。從而，再審原告因意外受傷主張應得
    保險理賠，實屬當然之理，詎原確定判決主文諭知：廢棄原判決並駁回再審原告
    之訴，即認再審原告傷害非意外所致，故原審判決理由與主文之矛盾，甚為明顯
    。況者，本件保險金之請求，原以審酌再審原告受傷是否屬於意外、保險是否尚
    屬有效為限，其餘均與請求權及要件事實無關，惟原確定判決不圖探究本件是否
    意外，就事發經過真係憑空想像，卻對要件事實不理不睬，益證原確定判決忽略
    鑑定報告，認定事實不依證據而不備理由及適用法規不當之當然違背法令，依民
    事訴訟法第四百九十六條第一項第一款、第二款、第十三款之規定，提起本件再
    審之訴，爰求為判決：(一)原確定判決廢棄。(二)再審被告應給付再審原告七百八十
    萬八千元，及自八十九年十二月十五日起至清償日止，按年息百分之十計算之利
    息。(三)再審及前審訴訟費用均由再審被告負擔等語。
二、再審被告則以：再審原告所提之財力證明，除購買汽車外，均已在原審中提出，
    並非未經斟酌。又所謂當事人發見未經斟酌之證物，係指前訴訟程序之事實審言
    詞辯論終結前已存在之證物，因當事人不知有此，致未經斟酌，現始知之者而言
    。再審原告並非於原審言詞辯論終結後，始「發見」該證物（財力證明），並不
    符合民事訴訟法第四百九十六條第一項第十三款規定之要件。再審原告就原審判
    決以「適用法規顯有錯誤」為由提起上訴第三審，亦遭第三審最高法院以九十二
    年度台上字第一四二號裁定駁回，亦可見原審判決適用法規並無錯誤等語，資為
    抗辯。
三、按依民事訴訟法第四百九十六條第一項但書規定，當事人如已依上訴主張有關再
    審之事由或知其事由而不為主張，即不得對於確定之終局判決提起再審之訴聲明
    不服；查本件再審原告主張之「法院於調查證據時，應將訴訟有關爭點曉諭當事
    人」、「審判長應注意令當事人就訴訟關係之事實及法律為適當完全之辯論」、
    「審判長應向當事人發問或曉諭，令其為事實上及法律上陳述、聲明證據或為其
    他必要之聲明及陳述；其所聲明或陳述有不明瞭或不完足者，應令其敘明或補充
    之」、「法院依調查證據之結果，雖得依自由心證，判斷事實之真偽，但其所為
    之判斷如與經驗法則不符時，即屬於法有違」「依民事訴訟法第二百八十二條已
    得推定之事實，若欲推翻即應由對造負舉證責任，方合舉證責任分配法理」等違
    背法令之再審事由，均與其在本院前審訴訟程序中主張之三審上訴理由相同，有
    再審原告提出之「民事上訴理由狀」附於最高法院九十二年度台上字第一四二號
    卷內可稽，揆諸首揭規定，已難認再審原告得據上開事由提起再審。
四、再按民事訴訟法第四百九十六條第一項第一款所謂適用法規顯有錯誤，係指法院
    就認定事實，適用法律有適用法規顯然錯誤之情形；茍事實審法院依卷內所附之
    證據資料加以取捨、判斷，而為事實之認定，就令其認定事實有漏未斟酌證物、
    取捨證據失當或認定事實錯誤等情事，亦與適用法規有錯誤之再審事由有間（最
    高法院六十三年度台上字第八八○號判例及七十一年度台再字第二○九號判決可
    資參照）。本件再審原告以：原確定判決若認再審原告之投保過程、動機所述有
    不可採之處亦應傳訊相關保險人員，且再審原告之所以投保，均係各家保險公司
    業務員主動要求，本無投保動機不正之問題，原確定判決對於事故之發生完全未
    依據勘驗筆錄及鑑定報告，且並未實際操作並調查兩造所主張者何者符合事實，
    即以臆測之詞認定再審原告受傷絕非裁板機所致，益證原判決顯有未盡調查證據
    及認定事實不依證據之違背法令再審事由云云，惟按原確定判決已就再審原告並
    無資力長期給付鉅額保險費之能力、於短期內向多家保險公司密集投保鉅額保險
    投保動機不純正、所陳述之事故發生經過及現場模擬之情形並被再審原告所受實
    際之傷害事故與一般經驗法則不相符合、國立成功大學醫學院附設醫院鑑定結果
    與實際電動鋸鋸齒之特性不符不足採為有利再審原告之證明及再審原告之辯稱為
    何不足採之理由等情，於原確定判決理由欄四之(四)分點詳細說明其論據，並經本
    院調取前揭本院九十一年度保險上字第四號給付保險金等卷宗（包括台灣嘉義地
    方法院九十年度保險字第四號、最高法院九十二年度台上字第一四二號卷）查明
    屬實，況再審原告所主張之上開再審事由，均係屬原確定判決法院取捨證據及認
    定事實之職權行使範圍，則揆諸首揭說明，再審原告執此部分作為再審之事由，
    亦非有理。
五、按判決理由與主文顯有矛盾者，得以再審之訴對於確定終局判決聲明不服；民事
    訴訟法第四百九十六條第一項第二款固定有明文。查再審原告認原確定判決理由
    與主文矛盾無非以：原確定判決認定再審原告受傷是否源於意外為重要爭點，而
    原審判決理由並認為：「被上訴人（即再審原告）主張受有左腳五指全部截斷之
    傷害」，則依前開保險契約第八條第二款：「要保人、被保險人之故意行為。」
    乃除外不賠之要件，亦即若要保人（被保險人）所受之傷是因意外，保險公司即
    應理賠，可見若認再審原告受傷係出於故意，再審被告自應負舉證之責；嗣再審
    被告始終未能主張舉證是再審原告出於故意之行為，自不能認係再審原告故意致
    傷；是以再審原告受傷乃出於意外即屬可信，且原審判決亦認：「堪信真實」。
    從而，再審原告因意外受傷主張應得保險理賠，實屬當然之理，詎原確定判決主
    文諭知：廢棄原判決並駁回再審原告之訴，即認再審原告傷害非意外所致，故原
    審判決理由與主文之矛盾，甚為明顯云云。按民事訴訟法第四百九十六條第一項
    第二款所謂：判決理由與主文顯有矛盾，係指判決依據當事人主張之事實，認定
    其認求或對造抗辯為有理由或無理由，而於主文為相反之諭示，且其矛盾為顯然
    者而言。」（最高法院八十年度台再字第一三０號判例可資參照），然原確定判
    決於理由項下，認定再審被告對於再審原告之上訴為有理由，而於主文諭示廢棄
    原判決，駁回再審原告之請求。依上說明，自不屬判決理由與主文顯有矛盾之得
    再審情形。況原確定判決理由欄四之(二)係說明：「查被上訴人受傷截肢之部位，
    係在左足腳趾五指全部外傷性截斷，此有被上訴人八十九年十一月十五日所拍攝
    左足Ｘ光片可稽，及財團法人天主教聖馬爾定醫院所附被上訴人全部之病歷資料
    暨診斷證明書在卷可憑，並經本院於九十一年八月十五日勘驗被上訴人左腳五指
    全部截斷屬實在卷（本院卷第一五九頁），被上訴人主張受有左腳五指全部截斷
    之傷害，堪信真實。」，即就再審原告受傷之情形與系爭保險契約第二條「非由
    於疾病引起之外來突發事故」及契約附表所列「殘廢程度第四等級第二十二項」
    內容相符為闡釋，至再審被告依約應否負理賠責任則於理由欄(四)詳為審酌認定後
    認：本件被保險人所受左腳五趾全部斷離之傷害，難認係出於意外事故所導致，
    核與兩造所簽訂之契約要件不符，因而將原判決廢棄，並駁回再審原告在第一審
    之訴（含假執行之聲請）及在本院所為利息擴張之聲請，其於判決主文中亦如此
    揭示，自無再審原告指摘之判決理由與主文顯有矛盾之情形。
六、次按所謂當事人發見未經斟酌之證物或得使用該證物，係指在前訴訟程序不知有
    該證物，現始知之，或雖知有此而不能使用，現始得使用者而言，又民事訴訟法
    第四百九十六條第一項第十三款所謂「當事人發見未經斟酌之證物或得使用之證
    物者」，係指該「證物」於前訴訟程序事實審言詞辯論終結前已存在，當事人不
    知有此致未能提出或雖知而不能使用者而言（最高法院三十二年上字第一二四七
    號判例參照）；又所謂「證物」包括書證及與書證有相同效力之物件或勘驗物等
    項，並不包括證人在內，發見人證不能據而提起再審之訴。經查再審原告所提之
    財力資料明細即置產及繳納保費支出情形（見本院卷第十四頁），核其內容均係
    再審原告於七十七年至九十一年間購置不動產、汽車及支出保費、訴訟費用之明
    細，為再審原告個人所製作，所附之文件其中汽車保險單、行車執照、放款繳息
    明細（見本院卷第十七、十八、二十、二十一頁）及七十八年六月一日出具借用
    證、八十七至八十九間第三人交付之本票（見本院卷第七十二至七十五頁）等，
    上開文件均係存在於前訴訟程序事實審之言詞辯論（九十一年十月一日）尚未終
    結前之事實，有調取之本院前開案卷可稽，則上開證物顯非再審原告於言詞辯論
    終結後始發現之證物，其所以在前訴訟程序中未曾使用，並非客觀上有何不能使
    用情形存在，亦非言詞辯論終結後始得使用之證物，核與前開條款規定之情形已
    有不符。另所附貸款證明書（九十一年十二月十九日出具，見本院卷第十九頁）
    及九十一年十二月二十六日台灣嘉義地方法院言詞辯論筆錄、九十二年二月二十
    七日、九十二年三月十三日、九十二年二月二十五、二十六日續期保費送金單（
    見本院卷六十四至七十一頁），則係存在於前訴訟程序事實審之言詞辯論後，尚
    不能構成再審之事由，至再審原告另主張其可請保險業務員作證係其等主動要保
    云云，惟亦非屬得聲請再審之證物，綜上，再審原告據此主張有民事訴訟法第四
    百九十六條第一項第十三款之再審事由，非屬有據。
七、綜上所述，本件並無再審原告所主張發現未經斟酌之證物、判決理由與主文顯有
    矛盾，亦無適用法規錯誤之情事，從而再審原告依民事訴訟法第四百九十六條第
    一項第一款、第二款、第十三款之規定，提起本件再審之訴，請求之廢棄前程序
    之確定判決，並准再審原告在前程序之請求，即無理由，應予駁回。
八、本件事證已臻明確，兩造其餘之攻擊防禦方法，與判決之結果已不生影響，爰不
    另贅論，合予敘明。
九、據上論結，本件再審原告之訴為無理由，依民事訴訟法第七十八條，判決如主文
    。
中      華      民      國    九十二    年      六      月    十七      日
                                    臺灣高等法院臺南分院民事第二庭
~B1審判長法官  吳    志    誠
~B2      法官  李    素    靖
~B3      法官  周    素    秋
右為正本係照原本作成。
如對本判決上訴，須於判決送達後二十日內向本院提出上訴狀；未表明上訴理由者，
應於上訴後二十日內向本院提出理由書。
中      華      民      國    九十二    年      六      月    十八      日
~B法院書記官  劉    清    洪


司法院資訊處製作；財團法人民間司法改革基金會備份。
